【裁判字號】    95,簡上,257
【裁判日期】    950823
【裁判案由】    詐欺等
【裁判全文】
臺灣板橋地方法院刑事判決             95年度簡上字第257號
公  訴  人  臺灣板橋地方法院檢察署檢察官
上  訴  人
即  被  告  甲○○
                    樓
上列上訴人因詐欺等案件，不服本院95年度簡字第706 號，中華
民國95年2 月15日第一審判決（聲請簡易判決處刑案號：95年度
偵字第1303號），提起上訴，本院管轄之第二審合議庭判決如下
︰
    主  文
上訴駁回。
    事實及理由
一、本案經本院審理結果，認第一審以上訴人即被告甲○○所為
    係犯修正前刑法第30條第1 項、第339 條第1 項之幫助詐欺
    取財罪，判處有期徒刑五月，如易科罰金，以銀元三百元折
    算一日，其認事用法均無違誤，量刑亦屬妥當，應予維持，
    並引用第一審判決書記載之事實、證據及理由。
二、被告甲○○上訴意旨略以：伊所有中華郵政股份有限公司五
    股中興路郵局帳號000-0000000-000000-0號之郵政存簿儲金
    帳戶存摺、金融卡及印鑑章係於民國94年10月間某日，放置
    於所使用之自小客車上而連同該車一併被竊，並未以新臺幣
    （下同）三千元之代價提供予綽號「大胖」之友人使用，伊
    於偵查中之所以會如此供稱，乃係因檢察官偵訊時口氣甚兇
    ，伊害怕若照實說檢察官會生氣，可能會被收押或是諭知重
    保，方謊稱係因某日缺錢而將上開帳戶之存摺、金融卡及印
    章交予伊臨時捏造之友人「大胖」，後又因檢察官提及二千
    、三千等語，故再謊稱係以三千元之代價提供予「大胖」使
    用，是伊於檢察官訊問時所供並不實在，伊並未提供上開帳
    戶之存摺、金融卡、印章及密碼等物予「大胖」使用云云。
    經查：
  (一)被告於95年1 月4 日經檢察官訊問時，業已坦承：「我承認
    三週前因為我缺錢，對方大胖說存摺借他一週有三千元可以
    讓我解決問題，我就借他，我只借他郵局的，就是他教我去
    辦語音功能，在郵局門口把金融卡、印章、存摺、密碼給他
    。」等語（參見95年度偵字第1303號偵查卷第29頁），雖被
    告以前揭語詞置辯，而主張該次之自白與事實不符，然經本
    院當庭勘驗該次庭期錄影光碟結果為：「被告前四分多鐘所
    述如同警訊及偵查中筆錄前半段所載，即系爭帳戶存摺金融
    卡等東西，放在車上不見了，因為不是整台車子不見，所以
    沒有報案，至於為什麼對方會知道被告的密碼，被告說是因
    為當天有申請語音密碼，所以把密碼抄在單子上，一起不見
    。檢察官質疑被告帳戶裡只剩下一百多元，為什麼要辦語音
    密碼，而且不清楚語音密碼的功能，接下來檢察官曉諭被告
    出售帳戶給詐欺集團的行為，造成很多人受害，如果確實有
    作就要承認，不要編一堆理由，檢察官的語氣雖然嚴厲，但
    還不到很兇的程度，之後，被告就說要承認，檢察官就詢問
    出售時間被告就自承是在三週前以三千元的代價，賣給綽號
    大胖的人，之前檢察官沒有問過被告是賣兩三千元這句話。
    」（參見本院95年6 月16日準備程序筆錄第5 頁），顯見檢
    察官並無被告所稱口氣很兇、或先以二、三千元等語誘導被
    告自白之情形，僅係因檢察官質疑被告申辦語音密碼之動機
    ，及曉諭出售帳戶予詐騙集團之行為造成許多人受害，被告
    即主動為前揭自白，是被告此部分所辯，當非可採，其於偵
    查中之自白，既非檢察官出於不正方式而取得，自有證據能
    力，且被告係主動供出詳情，可信性亦屬甚高。
  (二)被告於警詢及偵查中均稱上開帳戶之存摺、金融卡及密碼等
    物係於94年12月間遭竊，於本院審理中卻稱係於同年10月間
    遭竊（參見上開準備程序筆錄第2 頁）；又其於偵查中向檢
    察官供稱上開物品係放於車上而遭竊，因不是整台車子被竊
    走，所以未向警方報案等語（參見上開本院勘驗偵查中錄影
    光碟筆錄），而於本院審理時卻又稱車子係「一起被偷」，
    並且有向警方報案等語（參見上開本院準備程序第2 頁），
    姑不論失竊時間是否被告記憶有誤，若果有遭竊此事，距離
    被告於警詢、偵查中應訊時不過二月餘，距離其於本院審理
    中應訊時不過相隔八月，時間均非相距甚遠，被告竟連當時
    車子是否一起遭竊此一重要事項，先後所供有重大出入，可
    徵被告所辯乃係臨訟杜撰之卸責之詞，委無足採。
  (三)按在郵局或銀行等金融機構開設存款帳戶，原係針對個人社
    會信用而予以資金流通，具有強烈之屬人性，而金融帳戶為
    個人理財之工具，於郵局或銀行等金融機構申請開設存款帳
    戶並無任何特殊之資格限制，一般民眾皆可利用存入最低開
    戶金額之方式，任意在銀行或郵局等金融機構申請開設存款
    帳戶，且一人並可於不同之金融機構申請多數之存款帳戶使
    用，尚無任何困難，此乃眾所周知之事實，被告於為本案行
    為時為已年滿二十歲之成年人，顯屬有一般社會經驗之人，
    對此應有所認知。是依一般人之社會生活經驗，若見他人不
    以自己名義申請帳戶，反而向人收集存款帳戶為不明用途使
    用或流通，衡情對於該等帳戶可能供作不法目的使用，當有
    合理之預見。況且利用他人帳戶從事詐欺取財等犯罪，早為
    大眾傳播媒體廣為報導，被告為有社會經驗之成年人，應可
    預見交付其名義之帳戶存摺及金融卡等物件予不相識之人流
    通，有幫助從事詐欺取財等犯罪之可能，但仍將其上開帳戶
    之存摺、金融卡等物件交付他人使用，以致自己完全無法了
    解、控制該帳戶物件之使用方法及流向，則被告應具有縱有
    人利用該等金融帳戶實施詐欺取財或其他犯罪之用，亦不違
    背其本意之幫助意思甚明。據此，本案事證明確，被告犯行
    堪予認定。
三、論罪科刑部分：
  (一)被告行為後，前於94年2 月2 日修正公布之刑法，已自95年
    7 月1 日起施行，另刑法施行法亦於95年6 月14日增訂該法
    第1 條之1 規定，並自95年7 月1 日施行。其中修正後刑法
    第2 條之規定，乃係關於新舊法比較適用之準據法，其本身
    無關行為可罰性要件之變更，故於95年7 月1 日刑法修正施
    行後，如有涉及比較新舊法之問題，即應逕依修正後刑法第
    2 條第1 項規定，為「從舊從輕」之比較（最高法院95年度
    第8 次刑事庭會議決議意旨參照）。經查：
  刑法第339 條第1 項詐欺取財罪之規定雖未修正，然於上開
    刑法及其施行法修正施行前，依罰金罰鍰提高標準條例第1
    條前段之規定，刑法第339 條第1 項所定得併科之罰金部分
    法定刑度「銀元一千元以下」，係提高為銀元一萬元即新臺
    幣三萬元以下，最低刑度則依修正前刑法第33條第5 款規定
    ，應提高為銀元十元即新臺幣三十元以上。嗣因刑法施行法
    第1 之1 條已增訂：「中華民國94年1 月7 日刑法修正施行
    後，刑法分則所定罰金之貨幣單位為新臺幣；94年1 月7 日
    刑法修正時，刑法分則編未修正之條文定有罰金者，自94年
    1 月7 日刑法修正施行後，就其所定數額提高為三十倍，但
    72年6 月26日至94年1 月7 日新增或修正之條文，就其所定
    數額提高為三倍。」，而此規定因屬前揭罰金罰鍰提高標準
    條例第一條但書所稱之「法律已依一定比率規定罰金或罰鍰
    之數額或倍數」，自應優先適用；又修正後刑法第33條第5
    款亦已將罰金刑調整為新臺幣一千元以上，以百元計算，故
    依前述標準換算，刑法第339 條第1 項得併科罰金之刑度於
    刑法修正後已變更為「新臺幣三萬元以下，新臺幣一千元以
    上」，是比較修正前後刑度結果，應以修正前之規定對被告
    較為有利。
  修正後刑法第41條第1 項前段有關易科罰金折算標準之規定
    為：「犯最重本刑為五年以下有期徒刑以下之刑之罪，而受
    六個月以下有期徒刑或拘役之宣告者，得以新臺幣一千元、
    二千元或三千元折算一日，易科罰金。」，而修正前同條項
    就易科罰金之折算標準係規定：「得以一元以上三元以下折
    算一日，易科罰金」，再依修正前罰金罰鍰提高標準條例第
    2 條（現已刪除）之規定，就其原定數額提高為一百倍折算
    一日，即係以銀元一百元、二百元、三百元折算一日，折算
    為新臺幣幣值後，則為以新臺幣三百元、六百元、九百元折
    算一日，是比較修正前後之易科罰金折算標準，自以行為時
    即修正前之規定，較有利於被告。
  本案經綜合比較前述各項法律變更之結果後，修正後之法律
    規定並未對被告更為有利，依據刑法第2 條第1 項前段，應
    一體適用修正前刑法相關規定及罰金罰鍰提高標準條例第1
    條前段、修正前該條例第2 條之規定。
  至被告行為後刑法第30條關於幫助犯之規定雖亦已修正施行
    ，然僅不過係將原易引起誤解之「從犯」二字在文字上修正
    為「幫助犯」，且將原實務及學說多數見解就幫助犯之成立
    所採取之「限制從屬性」理論予以明文化（參見該條修正理
    由），尚不涉及罪刑實質內容之更易，即非屬刑罰法律之變
    更，自不生新舊法比較之問題。
  另前揭刑法修正施行後，依刑法第2 條第1 項前段規定係以
    適用行為時法為原則，故原判決雖未及比較適用，然上訴本
    院後，經比較新舊法，行為後之法律並非較有利於行為人，
    仍應適用行為時法，則原判決適用行為時法即無不當，自不
    構成撤銷之事由，附此敘明。
  (二)按刑法上之幫助犯，係對於犯罪與正犯有共同之認識，而以
    幫助之意思，對於正犯資以助力，而未參與實施犯罪之行為
    者而言（最高法院75年度臺上字第1509號、88年度臺上字第
    1270號判決要旨參照）。如未參與實施犯罪構成要件之行為
    ，且係出於幫助之意思提供助力，即屬幫助犯，而非共同正
    犯。查被告將其所有之系爭帳戶存摺、提款卡及提款密碼提
    供予真實姓名年籍不詳、綽號「大胖」之成年人，再由「大
    胖」所屬詐欺集團之成年成員基於不法所有之意圖，對被害
    人乙○○施以詐術，致使乙○○陷於錯誤，將款項轉入被告
    所提供之系爭帳戶內，是被告所為係參與詐欺取財罪構成要
    件以外之行為，且在無證據證明被告係以正犯而非以幫助犯
    之犯意參與犯罪之情形下，應認其所為係幫助犯而非正犯行
    為。故核被告所為，係犯修正前刑法第30條第1 項前段、第
    339 條第1 項之幫助詐欺取財罪。其係基於幫助之犯意而為
    非屬詐欺取財犯行之構成要件行為，為幫助犯，爰依修正前
    刑法第30條第2 項之規定，按正犯之刑減輕之。
四、原審以被告犯行明確，依刑事訴訟法第449 條第1 項前段、
    第3 項，刑法第339 條第1 項、修正前刑法第30條、第41條
    第1 項前段，罰金罰鍰提高標準條例第1 條前段、修正前罰
    金罰鍰提高標準條例第2 條，判處有期徒刑五月，如易科罰
    金，以銀元三百元折算一日，其認事用法均無違誤，量刑亦
    屬妥當，應予維持，上訴意旨所執之前開理由，尚無足採，
    業如前述，其上訴為無理由，應予駁回。
五、本件被告經合法傳喚無正當之理由未於審判期日到庭，有送
    達證書在卷可稽，爰依刑事訴訟法第371 條規定，不待其陳
    述，逕行判決。
據上論斷，應依刑事訴訟法第455 條之1 第3 項、第368 條、第
373 條、第371條，刑法第2 條第1 項前段，判決如主文。
本案經檢察官丙○○到庭執行職務。
中    華    民    國    95    年    8     月    23    日
                  刑事第十八庭  審判長法  官 李幼妃
                                      法  官 鄭燕璘
                                      法  官 張紹省
以上正本證明與原本無異。
本件不得上訴。
                                      書記官 周雅玲
中    華    民    國    95    年    8     月    23    日
附錄本案論罪科刑法條全文：
中華民國刑法第339條
意圖為自己或第三人不法之所有，以詐術使人將本人或第三人之
物交付者，處五年以下有期徒刑、拘役或科或併科一千元以下罰
金。
以前項方法得財產上不法之利益或使第三人得之者，亦同。
前二項之未遂犯罰之。


司法院資訊處製作；財團法人民間司法改革基金會備份。
